【裁判字號】    95,台上,1136
【裁判日期】    950530
【裁判案由】    返還價金等
【裁判全文】
最高法院民事判決            九十五年度台上字第一一三六號
    上  訴  人  欣隆建設股份有限公司
    法定代理人  丁 ○ ○
    訴訟代理人  陳 麗 菁律師
                楊 金 順律師
    被 上訴 人  甲○○○即.
                丙 ○ ○
                乙○○○
上列當事人間請求返還價金等事件，上訴人對於中華民國九十四
年三月一日台灣高等法院第二審判決（九十三年度重上字第三四
八號），提起上訴，本院判決如下：
    主  文
原判決廢棄，發回台灣高等法院。
    理  由
本件上訴人主張：上訴人為開發台北市○○區○○段五十三號附
近相連之土地以興建住宅，於民國八十七年十月六日與被上訴人
甲○○○、乙○○○（下稱甲○○○等人）簽訂不動產買賣契約
，由上訴人以新台幣（下同）七千六百四十七萬一千元買受甲○
○○等人所有坐落同段五十三之三地號土地（下稱系爭土地），
被上訴人丙○○為賣方連帶保證人。甲○○○等人於簽約時僅告
知系爭土地上存有與訴外人謝玉鳴「一般金錢債務糾紛」之假扣
押查封，除此之外，保證無其他負擔。雙方乃達成合意，由買賣
價金中撥出九百七十萬八千元（起訴狀誤載為九百七十八萬元）
為甲○○○等人供反擔保撤銷查封。嗣上訴人供反擔保提存後，
欲辦理系爭土地移轉登記時，發現系爭土地另存有訴外人謝政雄
所聲請，以台灣台北地方法院（下稱台北地院）八十七年度執全
字第四十八號之假處分併案查封系爭土地應有部分十六分之二，
不得已乃先移轉系爭土地應有部分十六分之十四。上訴人於購買
系爭土地後，即與接連於系爭土地附近六位地主簽訂合建契約，
並已交付保證金，又為此合建計畫，已支出多筆設計費用與仲介
人介紹費，復購入其他土地，須及時取得系爭土地之所有權以免
影響合建計畫之進行。上訴人於八十七年十二月底前，已支付價
金及反擔保提存金共計五千零三十萬七千五百元，為免損失，遂
於八十八年二月十日與甲○○○等人及謝政雄簽訂協議書，由上
訴人給付謝政雄二百五十萬元後塗銷該假處分之查封。詎謝玉鳴
於假扣押查封撤銷後，再以繼承關係所生之返還土地請求權，於
八十七年十一月十七日以假處分裁定，查封系爭土地之應有部分
十六分之二，此為可歸責於甲○○○等人之事由，致彼等未依債
之本旨為給付。又渠等雖已移轉系爭土地應有部分十六分之十四
，上訴人無法就具體位置為使用、收益，該給付除存有權利瑕疵
外，對上訴人亦無實益。縱認系爭土地所有權移轉登記之給付為
可分，且本件無民法第二百二十六條第二項之適用，惟仍得依民
法第一百四十八條第二項之規定，解除系爭契約之全部（包括甲
○○○等人已移轉登記之部分）。又甲○○○等人已違反民法第
三百四十九條規定，應負權利瑕疵擔保責任，上訴人得依債務不
履行之規定，解除契約並請求賠償及回復原狀。上訴人以起訴狀
繕本之送達為解除契約之意思表示，請求被上訴人回復原狀，返
還價金，並請求損害賠償等情。爰依系爭契約第七條、第十條之
約定，先位聲明求為命：(一)甲○○○、丙○○連帶給付五千零三
十萬七千五百元；(二)乙○○○、丙○○連帶給付五千零三十萬七
千五百元，並均加給法定遲延利息之判決。依權利瑕疵擔保、給
付不能、給付遲延之規定，請求回復原狀及損害賠償，備位聲明
求為命：(一)甲○○○、丙○○連帶給付四千五百十二萬五千一百
七十五元；(二)乙○○○、丙○○連帶給付四千五百十二萬五千一
百七十五元，及均加給法定遲延利息之判決。
被上訴人則以：甲○○○等人因繼承父親謝金得遺產，及因基隆
河截彎取直領回抵價地而共有系爭土地，應有部分各二分之一。
八十七年間，上訴人積極透過仲介執意購買系爭土地，甲○○○
等人告以系爭土地有祖產糾紛，且已遭假扣押，惟上訴人保證一
切糾紛其均有辦法解決。伊等乃與上訴人簽訂不動產買賣契約書
，有關祖產糾紛則委由上訴人處理，觀契約書中第二條(一)下書「
訂約同時買主（指上訴人）應另備九百七十萬八千元正代賣方（
指甲○○○等人）向台北地院聲請繳納假扣押之反擔保金」及該
擔保金係由謝宗穎律師收受即知，且當時言明丙○○為見證人，
竟被書為賣方連帶保證人。謝政雄之假處分，因併入他案辦理，
甲○○○等人亦不知，何來刻意隱瞞。系爭土地已移轉十六分之
十四，僅餘上訴人所明知有糾紛之應有部分十六分之二因訴訟無
法過戶。上訴人於八十七年十月二十八日知悉本件買賣標的十六
分之二無法過戶後，仍於同年十二月二十二日付款各六百萬元予
甲○○○等人，可知上訴人確知本件有家族糾紛，有保全程序及
訴訟中，仍自信可以處理而買受，故有其自稱發現被騙後仍再付
款情事。且八十七年十月二十八日上訴人知悉後，仍繼續購地，
支付仲介費，亦徵其確知本件系爭土地之權利瑕疵，自信有能力
代為處理而繼續為購地等行為，焉能歸責於甲○○○等人。上訴
人就系爭土地應有部分十六分之十四之價款，尚未付清，更遑論
尚未移轉之應有部分。上訴人既未付清尾款，尚處於履行狀態，
非甲○○○等人給付不能。雙方就此給付不能預期於不能之情形
除去後，始為給付。況上訴人已規劃申請領有建築執照，對其效
益並無影響，並無上訴人所指民法第二百二十六條第二項情事等
語，資為抗辯。
原審維持第一審所為上訴人敗訴之判決，駁回其上訴，無非以：
謝玉鳴於八十六年十二月一日向台北地院聲請，經該院民事執行
處於同年月八日以八十六年度執全庚字第二四七六號就系爭土地
執行假扣押查封；嗣謝政雄亦聲請同法院以八十七年度執全字第
四十八號假處分就系爭土地應有部分十六分之二併案執行後，上
訴人與甲○○○等人始於八十七年十月六日就系爭土地簽訂不動
產買賣契約，由上訴人以七千六百四十七萬一千元買受系爭土地
，丙○○為賣方連帶保證人，其中九百七十萬八千元於訂約同時
，約定由上訴人代甲○○○等人向台北地院聲請繳納撤銷假扣押
查封之反擔保金。上訴人依約於八十七年十月十七日向台北地院
提存所提存面額九百七十八萬元之反擔保金撤銷謝玉鳴假扣押執
行。上訴人遂與甲○○○等人協議，先就系爭土地應有部分十六
分之十四辦理過戶，並於同年十一月九日辦竣。其餘應有部分十
六分之二，因另有謝政雄之假處分查封中無法為移轉。上訴人與
甲○○○等人及謝政雄協調磋商後，三方於八十八年二月十日簽
訂協議書，約定由上訴人自買賣價款中提撥二百五十萬元給付謝
政雄，謝政雄於同年月十一日撤回假處分執行。但謝玉鳴於其假
扣押遭反擔保撤銷後，又就系爭土地應有部分十六分之二於八十
七年十一月二十四日，向台北地院民事執行處聲請而以八十七年
度執全字第二七六八號為假處分執行，致系爭土地應有部分十六
分之二仍無從辦理移轉登記予上訴人，總計上訴人支付價金及反
擔保提存金為五千零三十萬七千五百元。簽約當時賣方有被上訴
人、李坤龍（乙○○○之夫）、林晴傳（即甲○○○之子）及見
證律師李富美在場，買方則有上訴人之法定代理人丁○○、經理
張旗峰（即丁○○之子）、職員甘光叡、吳俊廷及見證律師謝宗
穎在場，並由代書林根旺在場執筆繕寫契約內容等情，有支票、
提存書、台北地院囑託塗銷查封登記書、臺北市中山地政事務所
函送之土地買賣移轉登記申請資料、土地謄本、台北地院刑事庭
九十二年度易字第一九五號筆錄、不動產買賣契約書、收據及協
議書等件影本可稽，並經台北地院調閱該院前開民事執行卷宗查
證屬實，復為兩造所不爭，堪信為真實。系爭不動產買賣契約簽
訂，由律師謝宗穎事先執筆擬具草案，正式簽約時，雙方各有多
人在場，足見雙方對系爭買賣標的之重視。按不動產經法院囑託
辦理查封、假扣押、假處分登記後，在未為塗銷登記前，依土地
登記規則第一百四十一條規定，登記機關應停止與其權利有關之
新登記，則對該不動產相關權利登記之請求，即處於給付不能之
狀態。系爭不動產買賣契約簽訂前，謝玉鳴於八十六年十二月一
日聲請就系爭土地執行假扣押；謝政雄並於八十七年一月八日就
系爭土地應有部分十六分之二聲請執行假處分，系爭買賣契約並
載明「買方應備九百七十萬八千元代賣方．．．繳納假扣押反擔
保金」，雙方於協議買賣系爭土地時，並均明知系爭土地有家族
糾紛，業經上開在場之人於刑事案件偵審中供證明確，有偵查及
刑事訊問筆錄影本可稽。上訴人告訴甲○○○等人詐欺刑事案件
，亦經台北地院判決無罪，有該院九十二年度易字第一九五號刑
事判決可稽。而假扣押及假處分，法院民事執行處應囑託地政機
關為查封之登記，公示於眾，簽約時，雙方又均請有律師在場見
證，對於假扣押、假處分之登記及效力，均應知之甚詳，故雙方
於簽約時並未明定所有權移轉登記完成期限，只約定「尾款．．
．領到所有權狀之日起三日內付清」。嗣撤銷謝玉鳴就系爭土地
所為假扣押後，上訴人又就系爭土地中之十六分之十四申請所有
權移轉登記完竣，有系爭土地登記謄本可稽，並為兩造所不爭。
至謝玉鳴於其假扣押因反擔保撤銷後，又於八十七年十一月二十
四日就系爭土地應有部分十六分之二，向原法院民事執行處聲請
假處分執行，雖在系爭買賣契約訂約之後，但雙方既明知系爭土
地發生家族糾紛，並已為假扣押及假處分執行查封在案，並預期
於其查封除去後，方為所有權移轉登記，而假扣押及假處分之執
行，並不限於一次為限，謝玉鳴於其假扣押因反擔保撤銷後，再
度聲請假處分之執行，自應包括於自始保全執行之內，為不能給
付原因之延續，否則，雙方在各自所邀請律師見證下，簽訂以不
能給付為契約標的之無效合約，顯與情理不合。是綜合上開情節
觀之，甲○○○等人辯稱訂約時，當事人均明知系爭土地因假扣
押及假處分，經法院執行查封在案，暫時不能為所有權移轉登記
，且雙方係預期於不能之情形除去後，方為所有權移轉登記等語
，應可採信。系爭土地應有部分十六分之二，既因謝玉鳴聲請假
處分執行致不能為移轉登記，自不能歸責於甲○○○等人。而買
賣雙方係以不能之情形除去後，為所有權移轉登記之條件，並於
領到所有權狀後三日內始付清尾款，則甲○○○等人於其十六分
之二未為所有權移轉登記前，尚難指為甲○○○等人違約或買賣
標的有瑕疵或不完全給付。是上訴人以甲○○○等人違約及其應
負瑕疵擔保責任，而有給付不能及給付遲延情事，主張解除本件
買賣契約云云，即非可取。系爭土地之買賣，雙方係以不能之給
付為契約之標的，而其不能情形係可以除去，當事人訂約時並預
期於不能之情形除去後為給付，則上訴人於不能之情形除去前，
請求甲○○○等人履行契約，將其中尚未給付之十六分之二所有
權移轉登記予上訴人，自有未洽。從而上訴人本於買賣契約第七
條、第十條之約定，及權利瑕疵擔保、給付不能、給付遲延之規
定，主張解除系爭買賣契約，請求甲○○○等人回復原狀及損害
賠償，並請求丙○○負連帶責任，尚非有據等詞，為其判斷之基
礎。
惟查謝政雄於八十七年一月八日向台北地院民事執行處聲請執行
假處分，由該院民事執行處以八十七年度執全字第四十八號受理
，然因該院民事執行處已於八十六年十二月九日以前揭八十六年
度執全庚字第二七四六號函囑託臺北市中山地政事務所就系爭土
地為假扣押登記，故未再囑託同機關為假處分登記，亦未到場揭
示查封標示，直接將謝政雄聲請假處分之執行案併入上開八十六
年度執全庚字第二七四六號假扣押執行案件辦理，此由第一審調
閱台北地院民事執行處八十七年度執全字第四十八號案卷封面蓋
印「本件併入八十六年度執全庚字第二七四六號辦理」印文即明
，即觀卷附台北地院九十二年易字第一九五號刑事判決亦為相同
之認定（第一審卷(二)第一九八頁）。果爾，再參酌被上訴人抗辯
稱「謝政雄之假處分，因併入他案辦理，甲○○○等人亦不知，
何來刻意隱瞞」諸語，則原審以「假處分，法院民事執行處應囑
託地政機關為查封之登記，公示於眾」，進而認定「雙方既明知
系爭土地發生家族糾紛，並已為假處分執行查封在案」云云，顯
與卷證資料不符，自有可議。又解釋契約固屬事實審法院之職權
，惟其解釋如違背法令或有悖於論理法則或經驗法則，自非不得
以其解釋為不當，援為上訴第三審之理由。本院八十三年台上字
第二一一八號著有判例。查上訴人與甲○○○等人簽約時固並未
明定所有權移轉登記完成期限，只約定「尾款．．．領到所有權
狀之日起三日內付清」。惟訂約當時系爭土地業經謝玉鳴聲請假
扣押執行查封中，為兩造所不爭執，參酌證人甘光叡、丁○○、
謝宗穎等人於刑事案件偵審中所稱「簽約當時沒看到假處分文件
，沒提到假處分」等情（第一審卷(一)第三０九、三一四、三三０
頁），則得否以雙方明知系爭土地業經謝玉鳴聲請假扣押執行查
封，進而推認雙方係預期於嗣後謝政雄、謝玉鳴假處分執行之情
形除去後，方為所有權移轉登記，非無研求之餘地。再者，原審
認定「假扣押及假處分之執行，並不限於一次為限，謝玉鳴於其
假扣押因反擔保撤銷後，再度聲請假處分之執行，自應包括於自
始保全執行之內，為不能給付原因之延續」，未見詳述其得心證
之理由，亦有判決不備理由之違法。按因可歸責於債務人之事由
，致給付不能者，債權人得請求賠償損害。前項情形，給付一部
不能者，若其他部分之履行，於債權人無利益時，債權人得拒絕
該部之給付，請求全部不履行之損害賠償。民法第二百二十六條
定有明文。再系爭不動產買賣契約第七條約定：「本買賣不動產
權，乙方（指甲○○○等人）保證產權清楚，如有他人主張權利
或設定他項權利，應由乙方負責於尾款付清以前速予理清，若甲
方因此而受有損害時，乙方應負完全賠償責任」（第一審卷(一)第
一二頁）。查上訴人購買系爭土地係用以建屋出售，而系爭土地
應有部分十六分之二迄原審辯論終結時，尚經謝玉鳴聲請假處分
執行查封中無法過戶，為被上訴人所不爭執，而系爭土地雖已移
轉其中應有部分十六分之十四予上訴人，但若依各所有權人持分
比例分割，將造成畸零地乙節，有台北市政府工務局建築管理處
函在卷可稽（原審卷第一四二頁）。則上訴人主張系爭土地應有
部分十六分之二無法辦理移轉，係屬可歸責於甲○○○等人之事
由，且渠等雖已移轉系爭土地應有部分十六分之十四，但上訴人
無法就具體位置為使用、收益，對上訴人亦無實益等情，是否全
然不可採信，未見原審詳加審究，遽為上訴人不利之判決，亦有
可議。上訴論旨，指摘原判決不當，求予廢棄，為有理由。
據上論結，本件上訴為有理由。依民事訴訟法第四百七十七條第
一項、第四百七十八條第二項，判決如主文。
中    華    民    國  九十五  年    五    月   三十   日
                      最高法院民事第七庭
                          審判長法官  劉  延  村
                                法官  劉  福  來
                                法官  吳  謀  焰
                                法官  李  寶  堂
                                法官  許  澍  林
      本件正本證明與原本無異
                                      書  記  官
中    華    民    國  九十五  年    六    月   十四   日
                                                      j


司法院資訊處製作；財團法人民間司法改革基金會備份。
